【裁判字號】    89,上易,1276
【裁判日期】    891018
【裁判案由】    詐欺
【裁判全文】
臺灣高等法院高雄分院刑事判決                  八十九年度上易字第一二七六號
    上  訴  人
    即  被  告  甲○○
右上訴人因詐欺案件，不服臺灣高雄地方法院八十八年度易字第三五八二號中華民國
八十九年七月十一日第一審判決（起訴案號：臺灣高雄地方法院檢察署八十八年度偵
緝字第二三七號），提起上訴，本院判決如左：
      主  文
原判決撤銷。
甲○○無罪。
      理  由
一、公訴意旨略以：上訴人即被告甲○○以經營「平和汽車商行」（起訴書誤植為和
    平汽車商行）為生，明知已陷於無償債能力之嚴重狀態，竟意圖為自己不法之所
    有，於民國八十四年三月間，至高雄市○○區○○街三四九巷三號，向告訴人乙
    ○○佯稱，其與同業合夥自美國進口轎車數十輛，並已繳付定金，急需資金週轉
    以付餘款，願提供轎車出廠證明文件、車籍資料及提供座落於高雄市○○區○○
    路一一五巷八號建物，設定抵押權以為擔保等語，且為取信告訴人，又簽發新台
幣（下同）三百六十萬元、二百四十萬元、三十萬元及四百八十萬元之本票，致
    告訴人因而陷於錯誤，如數交付一千一百十萬元（起訴書誤載為一千一百萬元）
    予被告。嗣被告取得上開借款後，未依約交付上開轎車出廠證明文件、車籍資料
    及設定抵押權予告訴人，且上開本票屆期提示未獲兌現，被告並逃逸無蹤，告訴
    人始知受騙上當。因認被告涉有刑法第三百三十九條第一項之詐欺取財罪嫌。
二、按犯罪事實應依證據認定之，無證據不得推定其犯罪事實，刑事訴訟法第一百五
    十四條定有明文。事實之認定，應憑證據，如未能發現相當證據，或證據不足以
    證明，自不能以推測或擬制之方法，以為裁判基礎；又被告否認犯罪事實所持之
    辯解，縱屬不能成立，仍非有積極證據足以證明其犯罪行為，不能遽為有罪之認
    定；告訴人之告訴，係以使被告受刑事訴追為為目的，是其陳述是否與事實相符
    ，仍應調查其他證據以資審認，最高法院四十年台上字第八六號、三十年上字第
    一八三一號、五十二年台上字第一三００號判例可資參照。再按刑法第三百三十
    九條第一項詐欺罪之成立，以意圖為自己或第三人不法所有，以詐術使人將本人
    或第三人之物交付為要件。所謂以詐術使人交付，必須被詐欺人因其詐術而陷於
    錯誤，若其所用方法，不能認為詐術，亦不致使人陷於錯誤，即不構成該罪，最
    高法院四十六年台上字第二六０號亦著有判例足參。
三、公訴人認被告涉有刑法第三百三十九條第一項之詐欺取財罪嫌，無非以告訴人之
    指述、本票四紙、及被告借款後迄今均未與告訴人協調債務清償事宜，顯有賴帳
    之不法所有意圖等情，為其論據。訊據被告堅決否認有何詐欺犯行，辯稱：伊與
    告訴人原即舊識，甚且為其擔任放款仲介，嗣因伊經營之汽車商行需款周轉，乃
    自八十一年間起至八十四年間，陸續向告訴人借款約四、五百萬元，利息則以每
    借一百萬元，每月利息三萬元之方式計算，屆期未還者，就每三個月重開本票並
    換回原來之本票，而告訴人所指之一千一百十萬元本票，即係在此種計算方式下
    累積所得，並非一次所借，亦無向告訴人表示要支付購車尾款，而持車輛出廠證
    明文件向其借款等語。
四、經查：
（一）本件告訴人於偵查中陳稱：「被告八十四年三月間，向我借了一千一百十萬元
      未還」，「原本要提供轎車原廠出廠證明文件，及車籍資料等設定抵押，但結
      果都沒有」（八十五年度偵字第一四０六一號卷第十八頁、第十九頁）；其後
      又稱：「言明四月一日二百四十萬元借到五月十一日還，其他四月六日借三百
      六十萬元到八十五年四月六日一年還清，四月十五日三十萬元到同年五月十五
      日還，另外四月二十一日借四百八十萬元到翌年四月二十一日還」，「本來要
      提供不動產資料，但事後都沒有」（八十八年度偵緝字第二三七號卷第二一頁
      背面）；復於原審陳稱：「本件是他拿了一些車籍資料、出廠證明文件、及位
      於高市○○路一一五巷八號之建物說要抵押給我，來向我借錢，但房子始終都
      沒有抵押給我」等語（原審卷第五六頁），「我確有透過被告放二胎，亦有借
      過錢給被告，但均是十萬、八萬之小額，我借款出去超過十萬元的均會要求擔
      保」（原審卷第一０八頁），於本院稱：「被告是給我看車子的出廠證明，因
      為我對車子外行，他說要拿回去，我就讓他拿回去」等語（本院卷第五二頁）
      。
（二）綜上告訴人所述，其原稱被告係八十四年三月間向其借款，嗣改稱係八十四年
      四月間所借，前後陳述已有不符，是否如被告所言，係自八十一年間起陸續借
      款，自不無可能。又被告向告訴人借款時，究係表示要提供車籍資料供抵押，
      抑或以不動產供抵押，告訴人前後所述亦有差異，且被告如係為支付購車尾款
      而借款，則借款時，被告車款既未付清，當不致取得車籍資料交付告訴人觀看
      ，告訴人所述亦與事實有違，洵非無疑。另被告若表示欲提供不動產為抵押，
      何以告訴人未待設定抵押，再出借款項，亦匪夷所思，職是，告訴人所述被告
      向其出示轎車原廠出廠證明文件，及車籍資料，並表示將以該文件及不動產設
      定抵押，其信以為真而借其款項一節，亦不無疑義。
（三）又告訴人之妻黃美溶雖亦證稱：「甲○○都是下午三、四點來我們家借錢，他
      說他借錢要做進口轎車用的」，「他有拿汽車的證件給我們看」，「但是他的
      證件已經拿回去了，他有開本票」等語（本院卷第五一頁、第五二頁），惟僅
      得證明被告借款係供經營汽車商行購車之用，尚無法證明被告佯稱欲以車籍資
      料供抵押借款，否則，何以容許被告取回車籍資料？是被告向告訴人表示借款
      ，既無證據證明有何不實之保證，尚難認被告有何詐騙之舉。
（四）再如告訴人所述，被告於八十四年四月間，分四次向告訴人借款，先後各借二
      百四十萬元、三百六十萬元、三十萬元、四百八十萬元，該歷次借款均數額甚
      大，告訴人即應知悉被告當時資力不佳，需款週轉，並可預期有屆期未能清償
      之虞，竟容許其取回車籍資料，而未待被告提供擔保，即允其所借，其顯然對
      被告與之往來之信用有所評估，而願意承擔風險，自難認告訴人有何陷於錯誤
      。
（五）另告訴人雖提出被告所簽發之本票四紙，證明被告向其借款，並表示該本票金
      額即為借款之本金，惟被告則稱該本票係自八十一年間起陸續所借，包括利息
      ，迄八十四年四月累積計算後，始簽發該本票等情，雙方各執一詞，告訴人又
      無法提供其他證據以資證明，自難遽認被告所述為不可採。至被告雖對當時向
      告訴人借款之本金為何，及如何累積至本票之金額交待不清，致與本票之金額
      有所不符，則或因被告當時已與告訴人會算，並簽發本票，未慮及事後尚有本
      金、利息數額之爭議，致借款時未詳實記清本金、利息之數額，亦屬常情，究
      難遽予認定被告所供該本票票款內含高額利息一節為不可採。是故，雙方對借
      款之數額尚有爭議，自難認被告即有不法所有之意圖。
（六）再被告於借款屆清償期後雖不知去向，並未通知告訴人聯絡方法及解決債務方
      式等情，均僅得證明被告借款後拖延未還，難謂其借款之初，即存有屆期不還
      之詐欺意圖。
（七）綜上所述，被告所辯積欠告訴人之一千一百十萬元係累積數年之借款，並含高
      額之利息在內，固無法證明，惟依前開判例說明，仍應有積極證據以證明其犯
      行。而被告於借款之際，即已向告訴人表明係為周轉之用，告訴人亦明知被告
      之清償能力不佳，猶願貸予款項等情觀之，被告並無何施用詐術之行為，告訴
      人亦無何陷於錯誤之情甚明，被告所為顯與刑法詐欺取財罪之構成要件不符，
      應係一般民事債務之糾葛。此外，復查無其他確切證據足資證明被告詐欺犯行
      ，其犯罪尚屬不能證明，自應為其無罪之諭知。
五、原審未察，認被告詐欺取財罪證明確，予以論罪科刑，尚有未合。被告上訴意旨
    否認犯罪，指摘原判決不當，為有理由，自應由本院將原判決撤銷改判，另諭知
    被告無罪之判決。
據上論結，應依刑事訴訟法第三百六十九條第一項前段、第三百六十四條、第三百零
一條第一項，判決如主文。
本案經檢察官陳新慶到庭執行職務。
中    華    民    國        八十九      年      十      月     十八     日
                              臺灣高等法院高雄分院刑事第三庭
    審判長法官  莊秋桃
                                        法官  謝宏宗
                                        法官  魏式璧
右正本證明與原本無異。
不得上訴。
                                      書記官  楊茱宜
中    華    民    國        八十九      年      十      月     二十     日
                                                                      Ｈ


司法院資訊處製作；財團法人民間司法改革基金會備份。
